【裁判字號】    89,上訴,816
【裁判日期】    890607
【裁判案由】    常業重利
【裁判全文】
臺灣高等法院臺中分院刑事判決                    八十九年度上訴字第八一六號
      上  訴  人  臺灣臺中地方法院檢察署檢察官
      被      告  甲○○
右上訴人因常業重利案件，不服臺灣臺中地方法院八十八年度訴字第一七八一號中華
民國八十八年二月二十五日第一審判決（起訴案號：臺灣臺中地方法院檢察署八十八
年度偵字第一六六七號），提起上訴，本院判決如左：
      主  文
原判決撤銷。
甲○○共同乘他人急迫，貸以金錢，而取得與原本顯不相當之重利為常業，處有期徒
刑參月。
      事  實
一、甲○○與不詳姓名之成年男子共同基於乘他人急迫貸以金錢，而取得與原本顯不
    相當之常業重利之犯意聯絡，以00－0000000號電話，自民國（下同）
    八十七年十一月間，在自由時報上刊登「身份證、息低（十萬內）保密」之廣告
    ，經營高利現金貸款業務，看廣告之人如欲借款，以該電話聯絡，再約定見面地
    點辦理，以每借新台幣（下同）一萬元，十天利息二千元，收取與原本顯不相當
    之重利（折算日息為百分之二，月息為百分之六十，年息高達百分之七百三十，
    與現今銀行放款利率約在年息百分之十至百分之八相較，其利率高達七十餘倍，
    與民間借款利率月息在百分之二至百分之三相較，其利率高達二、三十倍），利
    息並採預扣制，即借款人貸款之總額先扣除一期利息，再將餘額以現金給付之，
    並需簽發票面額為借款數額二倍之本票、身分證及提供委託書等資料，以供日後
    提示請求清償並賴以維生。八十七年十二月十八日，乙○○因急需用錢，閱報後
    依上開廣告電話聯絡後，由甲○○及該不詳姓名年籍之成年男子，與乙○○相約
    於當日十二時在台中市○○路○段黎明駕訓班前，依上開利率，借款四萬元，扣
    除第一期利息實拿三萬二千元，並簽發面額為八萬元之本票一紙及留置身分證及
    委託書一紙。嗣於八十八年一月八日下午四時許，甲○○與乙○○相約在台中市
    南屯區○○路○段四三四號前收取利息時，為警臨檢查獲。
二、案經臺中市警察局第四分局報請臺灣臺中地方法院檢察署檢察官偵查起訴。
      理  由
一、訊據被告矢口否認右揭犯行，辯稱：係代朋友前往收取服飾店貨款及利息，實不
    知何重利一事云云；惟於原審審理時則供稱：當天是和乙○○在該處聊天，並不
    是要收錢，：：告訴人有向我借錢，因乙○○要向別人借錢須要手續費來向我借
    ，我還借他錢，後來他貸款未獲對方撥款，他向我取回支票云云，所供已前後不
    合，要難遽信，且查：被告於偵查中供述：確係受僱他人代為收取利息，又貸款
    予告訴人時，確曾與僱用人共同搭車前往，並由僱用人與乙○○商議貸款利率及
    手續等情（見偵卷第十六頁反面、第二十四頁反面），核與告訴人乙○○指述情
    節（見偵查卷第七至八頁、第二十三頁反面至第二十四頁，原審卷第十頁反面、
    第二十六頁），亦相合，並有扣案之自由時報廣告影本在卷足資佐證。另依前
    揭貸款利息，每十日為一期，每一萬元每期取息二千元計算，年息高達百分之七
    百三十，則其所取得之利息與原本顯不相當至為明顯。是綜據上述，被告既曾與
    不詳姓名成年男子共同前往放款予告訴人，復前往向告訴人收取利息，對於其僱
    用人與告訴人乙○○間之貨款模式及利率之高低，豈有不知之理，本件被告雖於
    審理中翻異前供空言否認，所辯無非臨訟畏罪飾卸之詞，要無足採。本件事證明
    確，被告犯行洵堪認定。
二、按明知社會上有因急迫而舉債濟急，及因輕率或無經驗而從事舉債之情形，預定
    苛刻條件，一俟他人告貸，藉以博取重利者，雖非對特定人乘機利用，不能謂非
    對於一般人具有犯罪之犯意，則其犯有重利罪所載之情事，自應論以本罪。又刑
    法上之普通重利罪與常業重利罪，除有無恃以維生之別外，前者以行為人乘他人
    輕率、急迫、無經驗、貸與金錢或其他物品，取得與原本顯不相當之重利為要件
    ，後者以行為人明知社會上有因輕率、急迫、無經驗而舉債之人，預設苛刻重利
    之條件，一俟不特定之人告貸，即藉以牟利營生足以當之，在一般情形，前者先
    有特定之被害人，且有可乘之機，後者先無特定之人，而係以概括的對不特定人
    為之，即得以一般之人為對象而成立。（最高法院八十四年台上字第五○二七號
    判例參照之）。是核被告前揭所為，係犯刑法第三百四十五條之常業重利罪。被
    告前揭所為係利用報紙刊登廣告之方式，俟不特定之人告貸，即藉以牟利營生，
    自應論以常業犯。又被告甲○○與另一名不詳姓名之成年男子間有犯意之聯絡，
    行為之分擔，均為共同正犯。原審認上訴人罪證明確，予以論罪科刑，固非無見
    ，惟查原審未審酌被告係概括不特定人為貸款對象，而認本件僅係重利借貸予告
  訴人乙○○一人，故非常業犯，尚有未洽。檢察官上訴意旨據以指摘原判決不當
    ，為有理由，應予本院將原判決撤銷改判。爰審酌被告甲○○犯罪之動機、目的
    、手段、品行、經營規模尚非鉅大，所生危害尚屬有限及犯罪後態度尚佳等一切
    情狀，量處如主文第二項所示之刑，以資懲儆。
據上論結，應依刑事訴訟法第三百六十九條第一項前段、第三百六十四條、第二百九
十九條第一項前段，刑法第三百四十五條、第二十八條、罰金罰鍰提高標準條例第一
條前段，判決如主文。
本案經檢察官丙○○到庭執行職務。
中      華      民      國     八十九     年      六      月    七      日
                                   臺灣高等法院臺中分院刑事第一庭
                                         審判長法  官  陳  紀  綱
                                               法  官  陳  登  源
                                               法  官  蕭  錦  鍾
右正本證明與原本無異。
如不服本判決應於收受送達後十日內向本院提出上訴書狀，其未述上訴之理由者並
得於提起上訴後十日內向本院補提理由書（均須按他造當事人之人數附繕本）。
                       書記官  蘇  昭  文
中      華      民      國     八十九     年      六      月    八      日
刑法第三百四十五條:
以犯前條之罪為常業者，處五年以下有期徒刑，得併科三千元以下罰金。
                                                                        Ｄ


司法院資訊處製作；財團法人民間司法改革基金會備份。
